【裁判字號】    92,抗,97
【裁判日期】    920501
【裁判案由】    沒入保證金
【裁判全文】
臺灣高等法院臺南分院刑事裁定                九十二年度抗字第九七號    Ｃ
      抗  告  人  臺灣臺南地方法院檢察署檢察官
      具  保  人  乙  ○  ○
      受  刑  人  甲  ○  ○
右列抗告人因沒入保證金案件，不服臺灣臺南地方法院中華民國九十二年三月四日裁
定（九十二年度聲字第一二五號），提起抗告，本院裁定如左：
      主      文
抗告駁回。
      理      由
一、抗告意旨略以：
  (一)具保之被告逃匿時，應命將具保人以繳納之保證金沒入，刑事訴訟法第一百十八
    條定有明文。而原審駁回本署聲請之理由係以未能證明被告業已逃匿為依據。然
    查，本署為執行台灣台南地院九十年度易字第二四一八號之判決，先於民國（下
    同）九十一年十二月四日制作傳票，並依上開判決書所載之受刑人地址，即台南
    縣永康市○○○路二一八巷十二弄二十六號，傳喚受刑人應於同年十二月十六日
    至本署執行有期徒刑八月。而該傳票係以寄存送達之方式合法送達予受刑人，此
    有送達證書一紙可佐。受刑人雖未於當日至本署執行徒刑，然於同日向本署遞交
    「刑事聲請狀」一份，說明基於家庭因素，希望能暫緩執行之意。因於法無據，
    從而本署檢察官於同年十二月十八日批示：「依法傳拘」，旋即本署依受刑人之
    戶籍地，即台南縣永康市○○○路二一入巷十二弄二十六號簽發拘票，然未能拘
    獲而通緝，是本署傳拘程序均符合法律之規定，合先敘明。
  (二)原審裁定認本署未依受刑人於九十一年十二月十六日「刑事聲請狀」所列之地址
    ，即台南縣永康市○○路四十六巷一三九弄二十號，傳拘受刑人，質疑本署傳喚
    、拘提程序顯有未盡之處等語，然查：
    (1)受刑人之戶籍地為台南縣永康市○○○路二一八巷十二弄二十六號，此有法務
      部戶役政連結作業系統資料一紙附卷可稽，且受刑人於九十一年十二月十六日
      遞交之戶籍謄本一份，亦為相同之認定。再者，本署於九十一年十二月四日制
      作之傳票雖係寄存送達予受刑人，然依受刑人之「刑事聲請狀」內容觀察，受
      刑人對本署傳喚之目的知之甚詳，是堪認該處確為受刑人通訊處所。
    (2)依據刑事訴訟法第五十五條第一項之規定，受刑人為接受文書之送達，應將住
      所、居所或事務所向法院或檢察官陳明。所謂「陳明」，當係指以明確之意思
      表示，向法院或檢察官說明住居所異動情形，始足當之，否則法院或檢察機關
      不免為猜測正確，送達地址，陷於多處投遞資料而浪費郵資之地步。再者，所
      謂「住所」，依據民法第二十條之定義，須依一定事有，足認以久住之意思，
      住於一定之地域。至於「居所」雖未見法律賦予之定義，然解釋上仍須有久住
      之意思，客觀上並足認有居住之事實，始足當之。是「居所」須靠受送達人之
      具體指明始可得確定，法院或檢察機關不宜越俎代庖，以受送達人書狀中任意
      註明之地址，逕認受送達人於該址有久住之意思，並有居住之事實。
    (3)就刑罰執行之客觀面觀察，受刑人因不願執行有期徒刑，多挖空心思敘說不宜
      執行之理由，亦曾有受刑人以不漸變更戶籍地之方式，逃避執行。倘若將「應
      受送達地」之概念從寬解釋，不啻為狡詐之受刑人另闢規避刑罰之路，亦不利
      於刑罰之執行。是本署雖未就台南縣永康市○○路四十六巷一三九弄二十號傳
      拘受刑人，然不影響本件受刑人業已逃匿之事實，具保人所繳納之保證金應予
      沒入。
二、按受死刑、徒刑或拘役之諭知，而未經羈押者，檢察官於執行時，應傳喚之；傳
    喚不到者，應行拘提。又具保之被告逃匿者，應命具保人繳納指定之保證金額，
    並沒入之。不繳納者，強制執行。保證金已繳納者，沒入之，刑事訴訟法第四百
    六十九條第一項及第一百十八條第一項分別定有明文。
三、經查，本件受刑人甲○○之戶籍地址係在臺南縣永康市○○○路二一八巷十二弄
    二六號，有法務部戶役政連結作業系統資料一紙附卷可稽，聲請人雖有就受刑人
    上開戶籍地址予以傳喚，並拘提未獲，有該送達證書影本及臺南縣警察局永康分
    局九十二年一月十三日永警刑字第０九二０００三六一七號函附之拘票與拘提報
    告各一紙可憑，然受刑人於九十一年十二月十六日提出之刑事聲請延緩執行狀所
    陳之住居所為臺南縣永康市○○路四六巷一三九弄二０號，此有該刑事聲請狀在
    卷可參，而聲請人僅於九十一年十二月十八日，就受刑人陳報之上開處所，以公
    文函覆受刑人甲○○，說明其前開聲請延緩執行，於法無據，並請於九十一年十
    二月二十五日自行到案執行等情，業經原審調取臺灣臺南地方法院檢察署九十一
    年度執字第一九九五號卷核閱屬實，惟全卷未見上開公函之送達證書，聲請人亦
    未就上開處所再行傳喚並派員拘提，其傳喚、拘提程序顯有未盡之處。按法治國
    家保障人民憲法上所賦予之基本權利，國家機關對人民聲請沒入保證金係限制憲
    法保障人民財產權利，自應踐行正當法律程序，使人民得以預見國家機關之作為
    ，並適時提出救濟之機會。本件臺灣臺南地方法院檢察署九十一年度執字第一九
    九五號卷未見前開公函之送達證書，尚難以此遽認受刑人已經逃匿。原裁定法院
    對聲請人沒入保證金之聲請，裁定駁回。本院經核原裁定認事用法，並無違誤。
    檢察官抗告意旨據以指摘原裁定不當，為無理由，應予駁回。
四、據上論斷，應依刑事訴訟法第四百十二條，裁定如主文。
中    華    民    國      九十二      年      五      月      一        日
                                  臺灣高等法院臺南分院刑事第五庭
                                      審判長法官  鄭    文    肅
                                            法官  陳    珍    如
                                            法官  黃    三    哲
右正本證明與原本無異。
不得再抗告。
                                      法院書記官  陳    淑    貞
中    華    民    國      九十二      年      五      月      五        日


司法院資訊處製作；財團法人民間司法改革基金會備份。
